臺灣高等法院臺南分院刑事判決
上　訴　人
即　被　告　乙○○
選任辯護人　莊美貴律師
上列上訴人因強盜案件，不服臺灣臺南地方法院94年度訴字第
145號中華民國94年4月28日第一審判決（起訴案號：臺灣臺南地
方法院檢察署94年度偵字第1321號），提起上訴，本院判決如下
：
    主  文
原判決撤銷。
乙○○意圖為自己不法之所有，攜帶兇器，以強暴至使不能抗拒
，而取他人之物未遂，處有期徒刑伍年。
扣案之全罩式安全帽壹頂沒收。
    事  實
一、乙○○前曾於超商內擔任店員，深知入夜後客人稀少，且收
    銀機內均置有現金，後因故未工作而缺錢花用，竟基於為自
    己不法所有之意圖，於九十四年一月十二日凌晨四時五分許
    ，先騎車號ＶＧＭ—一九０號機車至臺南縣永康市○○街八
    十九號「寶貝熊超商」附近停妥後，即頭戴其所有之全罩式
    安全帽以掩飾其面貌，攜帶為金屬材質所製，若持以行兇客
    觀上足對人之生命、身體、安全構成威脅，為其家人所購買
    而具有危險性可供兇器使用之西瓜刀一把，徒步進入「寶貝
    熊超商」店內，不發一語即逕自走過櫃檯前方繞至櫃檯旁，
    欲強行進入櫃檯內，意圖施強暴，強取櫃檯內收銀機內之財
    物，適該店值班之店員甲○○於乙○○進入該店時，因見乙
    ○○於深夜頭戴全罩式進入超商，即心生警覺，復見乙○○
    手持西瓜刀，即自櫃檯底下取出鋁製球棒一支以求自衛，乙
    ○○果旋即舉起西瓜刀，並將身體上半部跨越櫃檯之活動分
    隔板以侵入櫃檯範圍內，朝店員甲○○之身體砍下，欲以此
    強暴之方式，使甲○○不能抗拒，而強得收銀機內財物，甲
    ○○即以前開鋁製球棒抵擋，隨後雙方並發生扭打，於扭打
    中乙○○所攜帶之西瓜刀並掉落於地，當時適有於臺南縣警
    察局永康分局大灣派出所服務之員警黃建隆，在「寶貝熊超
    商」外之車內執行超商防搶之勤務，見狀隨即持槍衝入店內
    ，喝令乙○○不許動，並要甲○○趁機將西瓜刀取走，因而
    將乙○○當場制服逮捕，乙○○因而強盜未遂，並扣得前開
    西瓜刀一把及全罩式安全帽一頂。
二、案經甲○○訴由臺南縣警察局永康分局報請臺灣臺南地方法
    院檢察署檢察官偵查起訴。
    理  由
一、訊之上人即被告乙○○固坦承於前開時、地持西瓜刀一把至
    前開「寶貝熊超商」內，並與被害人即超商店員甲○○發生
    扭打等事實，惟矢口否認有何加重強盜犯行，並辯稱：伊持
    刀至前開超商是要找超商老闆，並不是強盜超商內之財物，
    且伊進入超商時，甲○○即持球棒抵擋，隨後雙方並發生扭
    打，於扭打中乙○○所攜帶之西瓜刀並掉落於地，並未使甲
    ○○不能抗拒，充其量為恐嚇取財，而非強盜行為云云。
二、經查：
　(一)前揭事實業據被告乙○○迭於迭於警詢時、偵查中以及原審
    法官訊問時（即九十四年一月十二日原審審核檢察官聲請羈
    押時之調查庭以及九十四年二月一日原審羈押人犯送審調查
    庭時），就上揭持刀至前開超商強盜之事實坦承不諱，並經
    證人即超商店員甲○○、目擊警員黃建隆證述明確，復有查
    獲員警職務報告、錄影光碟翻拍相片、扣押物品清單附卷可
    稽，另有錄影光碟相片檔光碟一片、安全帽一頂、西瓜刀一
    把等扣案可資佐證。
  (二)被告乙○○雖辯稱伊當日係因案發前在前開「寶貝熊超商」
    把玩賭博性電子遊戲機具，因輸錢而懷疑該超商內之電子遊
    戲機具有問題，因而持刀進入超商欲找老闆說明；伊會在警
    詢時、偵查中及原審法院法官訊問時，坦承要強盜超商財物
    ，是因為在製作警詢筆錄前，受不明人士誤導要伊不要講打
    電玩的事，警察問什麼就說什麼，這樣會判得很輕云云。然
    觀之被告於警詢時供述之強盜過程：「（你強盜寶貝熊超商
    過程？請詳述）我於九十四年一月十二日四時四分騎乘我所
    有ＶＧＭ－一０九號輕機車，停放在永康市○○街七九號前
    ，然後持我預備之西瓜刀一支，頭戴全罩式安全帽，步行進
    入永康市○○街八九號寶貝熊超商，走到櫃檯旁不發一語，
    我持刀揮向店員要對他行搶，我還沒開口店員突然持鋁棒反
    抗，與我扭打，隨即警察就在店門口外，持槍對我喝止，我
    就不敢動，然後我手上的西瓜刀就被店員拿走，隨即就有很
    多警察來到現場，我就被警察逮捕，然後我就帶警察前往我
    的機車停放處察看我的機車。」等語（詳臺南縣警察局永康
    分局南縣永警三字第0940000202號刑事偵查卷第三頁），由
    上開警詢筆錄可知，員警對被告所為之警詢過程，係以開放
    式問題詢問被告後，再由被告自由陳述答案內容，並非先以
    預設答案之問題誘導被告回答，故核之警詢筆錄之內容，並
    不符被告所辯稱之「警察問什麼伊就答什麼」之情。另被告
    對於其搶超商之動機，復供述：「（你為何要搶超商？）因
    我家裏有我與父母親、我姐姐陳雀慧及外婆五人居住，我父
    親陳進生罹患攝護腺癌，我母親劉金治罹患帕金氏症，我外
    婆有老人癡呆症，家裏僅我會開車，我因此於九十三年十一
    月底辭去原本超商店員工作，在家中照顧父母親及外婆並開
    車送他們就醫，但因我無工作收入，不好意思向家人拿錢，
    我才於今日深夜喝酒後心情不好，才臨時想去搶超商。」等
    語（詳臺南縣警察局永康分局南縣永警三字第0940000202號
    刑事偵查卷第三至四頁），故被告陳述其強盜之動機時，警
    方之問話方式與前開強盜超商之詢問方式相同，亦是以開放
    式問題詢問，且被告於本案發生前，並無任何不良前科，故
    衡諸常情，詢問員警對於被告家中之狀況當無所悉，自不可
    能誘導被告回答上開犯案動機之內容。故被告如真僅係持刀
    進入「寶貝熊超商」欲找老闆理論，在排除員警誘導被告編
    撰上開犯案動機之可能後，復觀之上開被告所陳述之犯案動
    機具體又明確，且其內容係關係其個人生涯規劃及家中私密
    之部分，而不可能為外人所輕易知悉，足認上開犯案動機之
    描述應非被告受誘導而臨時杜撰，堪認被告確實係意圖為自
    己不法所有，持刀進入「寶貝熊超商」欲強盜該店財物。
  (三)又被告乙○○於九十四年一月十二日偵查中檢察官訊問及當
    日原審法院法官訊問時，亦均供承持刀強盜「寶貝熊超商」
    之犯行（詳臺灣臺南地方法院檢察署九十四年度偵字第一三
    二一號偵查卷第六頁；原審法院九十四年度聲羈字第二０號
    訊問筆錄）。被告乙○○雖辯稱伊在偵查中及原審審核檢察
    官聲請羈押時，其所供述之內容「是照著警詢筆錄講的」一
    節。惟查被告乙○○前雖無不良前科，於觸犯本案強盜犯行
    係第一次接受司法單位偵查及審理，然被告乙○○另於九十
    四年一月二十五日經檢察官訊問時，已選任辯護人吳信賢律
    師與陳慈鳳律師，而本案被告乙○○雖於犯案後雖隨即羈押
    於臺灣臺南看守所迄今，衡諸一般實務運作情形，律師受被
    告選任為辯護人，均會至看守所與羈押中之被告會面以討論
    案情，並擬定為被告利益辯護之策略及聲請調查證據之方向
    ，且被告之選任律師既係為其利益辯護，則被告與其選任辯
    護人洽談案情時，自無隱匿對被告有利之證據及事實之必要
    。故果真如被告乙○○所言，其於案發時確係持刀前往「寶
    貝熊超商」尋找超商老闆而非強盜財物，則被告與其選任辯
    護人會面時，自當告知此部分之事實，而以被告所選任辯護
    人之法律專業，當會告知被告應供出此部分有利於被告事實
    之意見，然於九十四年一月二十五日偵查時，經檢察官告知
    被告所犯罪名為強盜罪及其得請求調查有利證據等權利後，
    被告及其到庭之選任辯護人吳信賢律師均未提及被告案發當
    日，係因把玩「寶貝熊超商」店內賭博性電子遊戲機具輸錢
    ，而持刀欲找老闆理論情事，甚且被告選任辯護人吳信賢律
    師尚稱：被告並不否認犯罪事實等語（詳臺灣臺南地方法院
    檢察署九十四年度偵字第一三二一號偵查卷第十八頁）。由
    被告選任辯護人於偵查中並未提及案發當日被告持刀進入「
    寶貝熊超商」係欲尋找老闆理論情事，足見被告上開所辯，
    核與常情有悖。
  (四)另原審法院於九十四年二月一日羈押人犯送審調查庭時訊問
    被告，當日被告所選任之辯護人吳信賢律師亦受通知在場，
    經法院告知起訴書之犯罪事實及被告所觸犯罪名，並告知被
    告得保持緘默、無須違背自己之意思而陳述及得請求法院調
    查有利之證據等權利後，被告對於伊係要持刀強盜寶貝熊超
    商內的財物一節仍於法官前坦承不諱，且被告於法官訊問時
    ，尚供稱：「（對檢察官起訴你觸犯加重強盜未遂罪有何意
    見？）沒有意見。我除了檢察官起訴的事實裡面說我拿起刀
    係要砍店員甲○○不實在，我實際上是要拿起刀子要嚇甲○
    ○以外，其他檢察官所起訴之犯罪事實我均認罪。」等語（
    詳原審卷第八頁）。由上開被告否認起訴書犯罪事實中被告
    有「舉起西瓜刀向店員甲○○砍下」之犯罪細節描述，顯見
    被告對於起訴書之內容已甚明瞭，方可能具體否認該部份細
    節。再被告於警詢時已自承伊「有持刀揮向店員要對他行搶
    」等語（詳臺南縣警察局永康分局南縣永警三字第09400002
    02號刑事偵查卷第三頁），則倘若被告所辯伊於警詢之後向
    檢察官及法官訊問時承認犯行，係照著警詢中所言而描述，
    則被告又為何要否認該部分強盜細節？是由上開被告否認檢
    察官起訴書犯罪事實之犯罪細節之描述情節推知，被告於九
    十四年二月一日法官訊問時，對其經公訴人起訴加重強盜犯
    行已甚為明瞭，佐以被告又非完全承認檢察官所起訴之犯罪
    事實，而其否認之部分又係於警詢中供述明確，堪認被告前
    開於原審法院法官訊問時所為之供述，係本於自由意思而為
    陳述，而非依照之前警詢筆錄內容所為之供述。另原審法院
    法官於訊問時，被告亦尚明確供承：「（你嚇他目的為何？
    ）我拿刀起來的目的，是要恐嚇他把櫃檯收銀機內的錢拿給
    我。」「（你為何犯本案？）那天晚上我沒有工作在家，我
    想到我爸身體不好，不想跟他們拿錢，又喝了酒，心情不好
    ，所以就犯了這件案件。」「（你搶錢做何用？）因為我沒
    工作以後，我家裡都會給我一點點的零用錢，我想不好意思
    跟家裡開口要錢，搶的錢我是要給我自己買香菸零花使用」
    等語（詳原審卷第十至十一頁）。是被告對於持刀進入「寶
    貝熊超商」之目的在於強盜店內收銀機內之現金，其強盜之
    動機是因為沒工作而缺錢使用等等內容均再次具體供述，堪
    認被告於原審準備程序後翻異前詞，否認持刀進入超商之目
    的係為強盜財物，而係要找老闆理論云云，顯係臨訟畏罪而
    杜撰之辯詞。
  (五)證人即超商店員甲○○於原審審理時復證訴：「（你是否臺
    南縣永康市○○街八九號寶貝熊超商之店員？）是。」「（
    九十四年一月十二日凌晨四點五分是否你上班的時候？）是
    。」「（當時是否被告乙○○持刀進入超商內？）是。」「
    （乙○○進入超商的時候你人在哪裡？）我在櫃檯裡面看報
    紙。」「（乙○○進入超商之後有無跟你說話？）沒有。」
    「（乙○○進入超商之後一直到被警察制服之前有無跟你說
    過任何話？）沒有。」「（乙○○持刀進入超商之後他有何
    舉動？）拿西瓜刀向我砍下來。」「（往你的哪個部位砍？
    ）頭部。」「（你做何反應？）我拿藏在櫃檯下的鋁製球棒
    抵擋。」「（當時被告進來之後的情形是否詳細說明？）他
    在外面的時候，我就從監視器看到他，因為他有戴安全帽，
    我們之前有被搶過二次，所以我有戒心，他進來的時候，我
    就一直看著他，他的右手沒有擺動，因為藏著西瓜刀，所以
    我覺得特別奇怪，他經過我的時候，我看到他拿西瓜刀，我
    就從櫃檯底下拿鋁製球棒準備跟他扭打，他經過到櫃檯旁邊
    的時候，他就拿西瓜刀往我頭上砍下，剛好鋁製球棒擋住了
    ，接著跟他扭打。」「（被告經過你的時候，你看到他拿西
    瓜刀，你們兩個的位置在哪邊？）如果說我前面是櫃檯的話
    ，他從櫃檯的對面走過去，因為被告的身體擋到西瓜刀，所
    以我沒有看到。」「（你跟被告二人是何人先動手？）我是
    看到他刀子揮下來，我才拿鋁製球棒抵擋。」「（請證人甲
    ○○把當時的動作做一個示範？）被告經過我左前方的時候
    ，我看到西瓜刀，一般人進超商是不會帶西瓜刀，所以我想
    被告可能是要搶劫，我就去拿鋁製球棒，這時候在想的時候
    ，被告已經越過櫃檯，被告可能看到我有動作，被告一時緊
    張，西瓜刀就砍下來。」「（你看到被告經過你，你於何時
    去拿鋁製球棒？）他經過我櫃檯左前方的時候，那時候剛好
    看到西瓜刀，這時候我就伸手去櫃檯下方拿鋁製球棒，但是
    還沒有拿起來。」等語（以上詳原審卷第一一０至一一三頁
    ）。由證人甲○○上開之證訴可知，被告於案發時持刀進入
    超商，未發一語即繞過櫃檯，並舉刀往櫃檯內之店員甲○○
    砍下，店員甲○○即持鋁棒與被告發生扭打。而被告乙○○
    於原審審理時另自承：伊進超商並沒看到超商老闆等語（詳
    原審卷第一二九頁）。則衡諸一般常情，被告進入超商如係
    欲找老闆理論，且進入時又未看見老闆，則被告於進入店內
    後，即應隔著櫃檯立刻詢問店員該店老闆之所在，然被告卻
    不發一語逕自繞過櫃檯而趨近櫃檯內部店員站立處，此舉與
    其所辯稱欲找超商老闆之情顯然有違。再者，被告又供稱：
    伊未將機車停在超商附近而非門口，因為伊係因為賭博之原
    因去找超商老闆，伊怕發生衝突時要跑較快，如將機車停在
    門口，只要啟動機車之時間，就會被逮到等語（詳原審卷第
    一二九頁）。由此可見，被告辯稱其進入超商尋找該店老闆
    時，並非刻意要尋找麻煩，且當與店內人員起衝突，尚準備
    立刻逃離現場。然由被告於案發時，其進入超商後即不發一
    語主動趨近櫃檯內店員站立處，此與被告辯稱其怕發生衝突
    而隨時準備逃跑之情顯然不符，故被告如非意圖強盜超商櫃
    檯收銀機內之現金，當無須繞過櫃檯以趨近櫃檯內店員站立
    處，是則，由被告一進入超商內，即不發一語繞過櫃檯往櫃
    檯內店員站立處前進，顯見被告案發當日確係意圖強盜櫃檯
    收銀機內之現金無訛。
  (六)被告雖另辯稱伊雖有舉刀，但並未向店員砍下一節。惟查，
    證人甲○○於原審審理時證稱：「（〈提示本院卷內第六十
    七頁即警卷第九頁二００五年一月十二日凌晨四點二分二十
    二秒之照片〉這個時候你的動作在做什麼？）在抵擋被告的
    西瓜刀。」「（被告這個時候的動作是在做什麼？）砍我。
    」「（被告這個時候的身形如何？）身體往前傾，手就砍下
    來。」「（你的身形？）我是向後傾，拿起鋁製球棒擋。」
    「（這個時候你的位置在哪邊？）是在櫃檯裡面。這個時候
    我還沒有走出櫃檯。」「（是不是被告主動的往櫃檯的方向
    趨近你？）是。」等語（詳原審卷第一一二至一一三頁）。
    由上開自「寶貝熊超商」店內監視系統所擷取之影像檔之輸
    出相片（即其上註記二００五年一月十二日凌晨四點二分二
    十二秒之照片）觀之，證人甲○○當時之位置是在櫃檯內，
    且身體微微朝後仰，而被告則係上半身跨越櫃檯活動分隔板
    而侵入櫃檯內區域，身體並往前傾約四十五度左右。而參酌
    櫃檯之活動分隔板係用以區隔櫃檯內外，其目的係用以警示
    一般顧客勿擅入店員櫃檯內之作業區內，而由上開照片所顯
    示，店員甲○○於與被告第一次接觸時並未跨出其值班時所
    站立之櫃檯範圍，被告則係上半身跨過用以區分櫃檯內外之
    分隔板，身體上半部並侵入禁止一般顧客進入之櫃檯範圍內
    。由上開店員甲○○與被告於案發時之相對位置，以及店員
    甲○○係採身形向後仰之防衛姿勢，而被告則係採身形向前
    傾之攻擊姿勢等情以觀，均顯示案發時係被告主動持刀攻擊
    店員甲○○，被告辯稱並未持刀向店員甲○○砍下，殊不足
    採。
  (七)證人即目擊員警黃建隆於原審審理時證稱：「（你有無看到
    被告進入超商？）被告在店外的時候，我就看到他步行進入
    超商，我沒有看到他拿西瓜刀。」「（你為何會進入超商？
    ）我當時在超商正門口二十五到三十公尺的車內。我車內是
    暗的，超商裡面燈是亮的，我可以看到超商裡面的情況，我
    看到被告拿刀要砍店員，我就進入超商。」「（你於何時下
    車？）我看到被告拿刀要砍店員的時候，我就下車。」「（
    你進入超商有無表明身分？）我有跟被告說警察，不要動」
    等語（詳原審卷第一一０至一二一頁）。由證人黃建隆上開
    所述之證言與證人甲○○所述被告強盜情節一致，益徵證人
    甲○○前開之證言與事實相符。再證人黃建隆復證訴「（案
    發當日你為何會在案發現場的外面？）那天我是值三點到六
    點的超商防搶勤務。」「（你的工作內容？）維護超商的安
    全，我是守著案發現場的寶貝熊超商，監控超商的一舉一動
    。」「（你是不是會隨時注意超商裡面的任何動作？）會。
    」「（你的眼睛都一直盯著超商的內部？）是。」「（你為
    何會發現搶案？）因為我有看到被告手舉起來，有個白白的
    光影，而且又有發出聲音。」「（在你看到被告手舉起來之
    前，你有無看到店員？）店員都在櫃檯，我有看到店員的動
    作。」「（是何人先動手的？）我是先看到被告先把刀子舉
    起來超過頭部，店員才拿取鋁製球棒作抵擋。」「（被告有
    無砍下去？）應該有砍下去，因為我有聽到刀子跟鋁製球棒
    撞擊的聲音。」「（超商的玻璃是否透明的？）是。」「（
    你在停車防搶的時候，有無特意選擇地點？）有，我有特地
    選擇一個可以看到超商內部狀況的地方停車」等語（詳原審
    卷第一二二至一二三頁）。證人黃建隆當日之勤務適於案發
    地點「寶貝熊超商」外之車內執行防搶勤務，則其當時所扮
    演之角色即無異於負責上開超商安全之駐衛警，是其證訴隨
    時注意店內之一舉一動一節，堪信為真。況證人黃建隆復又
    刻意挑選足以監視超商內狀況之停車地點，是綜合上開各情
    ，其所證訴目擊之超商內被告強盜情節，自具有高度之可信
    性，佐以證人黃建隆復又證述其係見被告手持白色光影砍向
    店員，而非直指被告係持西瓜刀砍向店員，另扣案之西瓜刀
    經原審當庭勘驗，在較一般超商內燈光為暗之法庭燈光照耀
    下，確係會有明顯反射光影（詳原審卷第一二七頁勘驗筆錄
    ），益徵證人黃建隆並無誇大其所見所聞，故證人黃建隆證
    訴係被告先持刀砍向店員甲○○之證言，即應認與實情相符
    。再佐以證人黃建隆於勤務報告中描述其逮捕被告之過程係
    將槍枝上膛後喝令被告不要動（詳臺南縣警察局永康分局南
    縣永警三字第0940000202號刑事偵查卷第十四頁）。且觀之
    自「寶貝熊超商」店內監視系統所擷取之影像檔之輸出相片
    （詳臺南縣警察局永康分局南縣永警三字第0940000202號刑
    事偵查卷第十三頁），證人黃建隆進入「寶貝熊超商」店內
    後確係立即舉槍指向被告，參酌一般員警值勤時，如非發生
    重大危害生命身體安全情事時，當不可能輕易將隨身配戴之
    槍枝上膛並指向特定人，以避免槍枝走火而造成人命損傷，
    造成不必要之警民糾紛，是即證人黃建隆應確係見被告持刀
    砍向店員甲○○，方為此舉。故由證人黃建隆之證言，更足
    認定確係被告先持刀砍向店員一節。故由被告一進入超商內
    ，即不發一語往櫃檯內方向前進，並立即舉刀朝向店員砍下
    ，顯見被告案發當日確係欲以持刀砍向店員之強暴方式，強
    盜櫃檯收銀機內之財物無誤。
  (八)另按強盜之著手，應以實施強暴、脅迫等行為為標準，最高
    法院二十三年非字第八五號判例可資參照。查本件被告曾擔
    任超商之店員一節，為其所自承，故其明知超商櫃檯內之收
    銀機均置有現金，從而其持刀欲強行進入櫃檯內，並隨即持
    刀砍向店員，足認其意在持刀強盜財物，並已經實施強暴行
    為而已著手強盜犯行。再被告選任辯護人雖於原審聲請證人
    曾柄源到庭作證，用以證明被告於案發前有二次向證人曾柄
    源借款把玩賭博性電子遊戲機具一節。惟證人曾柄源於原審
    具結證稱：被告於過年前即一月份某日凌晨二點許先向其借
    貸三千元，並再於半小時後向其借貸二千元，．．我猜他可
    能在釣蝦場等地喝酒，錢不夠，所以來跟我借錢等語（詳原
    審卷第一一八頁）。另參酌本案被告於犯案後即經法院羈押
    至今，堪認上開借款情事係於案發前所借，然證人曾柄源既
    因時間久遠而無法記憶被告借款之正確時間，且證人曾柄源
    亦不知被告借款之真正目的究係為何，是上開證人曾柄源於
    法院審理時所證述之情，並無法據以為用以認定為被告任何
    有利事實之證明。且參酌上開證人曾炳源之證言，足以證明
    被告於犯案前確係有缺錢花用而向他人借貸金錢之情，益徵
    證明被告確有犯本案強盜案件之動機。
  (九)綜上所述，被告所辯均屬卸責之詞，洵無足採，本件事證已
    臻明確，被告之犯行堪以認定，應依法論科。
三、按刑法第三百二十一條第一項第三款之攜帶兇器加重竊盜罪
    ，係以行為人攜帶兇器竊盜為其加重條件，此所謂兇器，其
    種類並無限制，凡客觀上足對人之生命、身體、安全構成威
    脅，具有危險性之兇器均屬之，且祇須行竊時攜帶此種具有
    危險性之兇器為已足，並不以攜帶之初有行兇之意圖為必要
    （最高法院七十九年臺上字第五二五三號判例參照）；查被
    告持以強盜之西瓜刀一把，西瓜刀刀鋒長四十五公分，材質
    鋼鐵製，刀鋒銳利，把手長十三公分，刀鋒寬約五公分，若
    持以行兇，客觀上足以對人之身體、生命構成威脅，具有殺
    傷力，業經原審當庭勘驗明確，並經本院提示供被告辯論，
    有筆錄在卷可參，當屬刑法第三百二十一條第一項第三款所
    稱兇器之一種。復按刑法第三百二十八條第一項所稱之「強
    暴」，指對人之身體，且足以抑制他人抵抗程度之有形力之
    行使；亦即直接或間接對於人之身體施以暴力，壓制被害人
    之抗拒。所稱之「脅迫」指對人，且足以抑制其抵抗程度之
    惡害通知行為；亦即以威嚇加之於被害人，使其精神上產生
    恐怖之心裡。次按強盜罪之強暴、脅迫，祇須抑壓被害人之
    抗拒或使被害人身體上、精神上，處於不能抗拒之狀態為已
    足，其暴力縱未與被害人身體接觸，仍不能不謂有強暴、脅
    迫行為；縱令被害人實際無抗拒行為，仍於強盜罪之成立，
    不生影響（最高法院二十二年度上字第三一七號、三十年度
    上字第三０二三號判例參照）。又按強盜罪之強暴、脅迫，
    以所施用威嚇之程度，客觀上足以壓抑被害人之意思，至使
    不能抗拒為已足。至施用之威嚇手段，客觀上是否足以壓抑
    被害人之意思自由，應依一般人在同一情況下，其意思自由
    是否因此受壓制為斷，不以被害人之主觀意思為準，最高法
    院八十七年度臺上字第三七０五號判決可資參照。另按刑法
    第三百四十六條之恐嚇取財罪之恐嚇行為，係指以將來惡害
    之通知恫嚇他人而言，受恐嚇人尚有自由意志，不過因此而
　　懷有恐懼之心，故與強盜罪以目前之危害脅迫他人，致喪失
　  自由意志不能抗拒者不同。強盜罪之構成，以其所實施之強
    暴、脅迫，已達於使人不能抗拒之程度為必要，倘其取物手
　　段雖屬不法，而尚未使人至於不能抗拒者，縱觸犯他種罪名
　  ，尚難以強盜論擬（最高法院二十九年度上字第三００六號
    、六十七年度台上字第五四二號判例參照）。此二判例均強
    調強盜罪，以其所實施之強暴、脅迫，已達於使人不能抗拒
    之程度為必要，或致喪失自由意志不能抗拒為要件，但不免
    令人誤解未達不能抗拒之情形即不成立強盜罪。惟依刑法第
    三百二十八條規定，強盜罪除須具不法所有之意圖外，其構
    成要件為：(1)有犯強盜罪之犯意；(2)以強暴、脅迫、藥劑、
  　催眠術或他法之行為；(3)至使不能抗之程度；(4)取得財物。
    其(1)為犯意，有犯意而未實施犯罪行為，尚屬預備犯（最高
    法院二十三年度非字第八五號判例參照）。其(2)為行為，有
    前犯意，並已著手實施犯罪行為，即可定其犯罪是否既遂（
    同上判例參照）。其(3)則為成罪之特別要件；其(4)則為犯罪
    目的達成（最高法院二十一年上字第八九二號判例參照）。
    因此，倘有強盜犯意，並已著手實施強暴、脅迫手段，雖被
    害人奮力扺抗，而未能得財，依刑法第二十五條第一項規定
    ，仍屬未遂犯。又刑法上之恐嚇取財罪，係以將來之惡害恫
　　嚇被害人使其交付財物為要件，若當場施以強暴脅迫達於不
  　能抗拒程度，即係強盜行為，不能論以恐嚇罪名，最高法院
    六十五年台上字第一二一二號判例參照。是辯護意旨認被告
    所為係恐嚇取財，亦無可取。
四、查被告以材質為鋼鐵製之把手長十三公分、刀鋒長四十五公
    分、刀鋒寬約五公分且刀鋒銳利而足以致人死傷之西瓜刀直
    接砍向被害人甲○○，堪認被告係對被害人甲○○施以前開
    所稱之「強暴」行為無訛。雖被害人甲○○持鋁製球棒抵擋
    ，並與被告發生扭打，惟參酌上揭見解，意思自由是否因此
    受抑制之判斷，既然應以一般人在同一情況下客觀上是否至
    使不能抗拒為斷，而不以被害人之主觀意思為準，並參酌被
    告既係一名身強力壯之年輕男子，又持前開輕易足以致人死
    傷之西瓜刀逕自砍向被害人施以強暴，且案發時又係於凌晨
    無他人在前開店內，僅有店員一人在店內看守之際，依當時
    被害人所處之客觀環境觀察，於此情形下，被告所為之上開
    不法手段，當足以抑制通常人之抗拒，並壓抑其之意思自由
    ，而達不能抗拒之程度。又按強盜罪之既遂與否，以已未得
    財為標準，若僅施用強暴、脅迫等手段，而未取得財物者，
    仍應以未遂論（最高法院二十三年非字第八五號、二十一年
    度上字第八九二號判例參照）。本件被告既已著手於攜帶兇
    器強盜之加重強盜行為，已如前述，雖經店員抗拒及執行防
    搶勤務之警員共同制服，而未取得財物，即應認被告係屬加
    重強盜未遂，是核被告所為，係犯刑法第三百三十條第一項
    、第二項之攜帶兇器強盜未遂罪。被告已著手於攜帶兇器強
    盜行為之實施，未生得財之結果，屬未遂犯，依刑法第二十
    六條前段之規定，應按既遂犯之刑度減輕其刑。
五、原審以被告乙○○罪證明確，因予論罪科刑，固非無見，惟
    本案被告以犯強盜罪之犯意，實施強暴、脅迫之行為，因被
    害人反抗未能取得財物，而未遂。然原判決卻認定已至使被
    害人不能抗拒，顯與事實不符，容有未洽。(二)按實施刑事訴
    訟程序之公務員，就該管案件，應於被告有利及不利之情形
    ，一律注意，刑事訴訟法第二條第一項定有明文。本案被告
    罹患癲及精神官能性憂鬱症，有診斷證明書附於原審卷第
    十二、十三頁可稽，原判決就此有利於被告之情形漏未審酌
    及敘明理由，亦有未洽。上訴意旨，仍執前詞否認犯罪，雖
    無可取，然原判決既有可議，自屬無可維持，應由本院依法
    撤銷改判，以期適法。爰審酌被告雖罹患癲及精神官能性
    憂鬱症，但其年輕力壯，強盜方式手段兇殘，在不發一語之
    情況下即逕自走向店員持刀朝店員揮砍，且其所攜帶之西瓜
    刀，經與被害人甲○○所持之鋁製球棒撞擊後，未見任何損
    傷，足證其材質堅硬，堪認如以該刀猛力碰觸人之身體，當
    造成人體極大之傷害。且被告自承前曾任超商店員，竟仍以
    此方式強盜超商內財物，以及被告供承其辭去工作係為照顧
    家中病弱長者（辯護人亦執此照顧家中老弱病患之理由，請
    求從輕量刑），竟然於深夜時分猶在外閒蕩，並參酌其所聲
    請傳訊之證人曾柄源到庭證訴，被告曾於深夜二點多有飲酒
    跡象而向其借款，再佐以被告自承於案發前把玩店內賭博性
    電子遊戲機具輸錢，顯見被告辭去工作後並未專心照顧家中
    病弱長者，反而於深夜於外遊蕩打玩賭博性電玩，又在外借
    貸，徒增家中之困擾，足徵其品行不良且不知反省。另被告
    迭於警詢時、偵查中及原審初訊時坦認犯行，事後竟又撰詞
    否認犯行，除徒增司法資源耗費，顯見其犯罪後態度不佳，
    以及被告年輕力壯，家中又多病弱老人，卻因為圖自己零花
    所用，不思以正當手段謀取財富之犯罪動機、目的，另觀諸
    被告所持之西瓜刀，刀刃長四十五公分，刀鋒銳利，殺傷力
    極大，幸被害人防衛得當，否則稍有不慎，即可能造成重大
    傷害甚或死亡之結果，被告持以強盜財物，顯然不顧他人可
    能造成之傷亡，深夜強盜超商之行為嚴重影響社會秩序，以
    及犯罪尚未得逞，被害人財產法益未生損害等一切情狀，量
    處如主文第二項所示之刑，以資懲儆。扣案之全罩式安全帽
    一頂，係被告所有且供被告犯本案強盜罪用以掩飾其面貌之
    物，爰依刑法第三十八條第一項第二款之規定宣告沒收。
六、按因犯罪所用之物，除有特別規定外，以屬於犯人者為限，
    始得沒收，刑法第三十八條第一項第二款、第三項明文規定
    。倘犯罪所用之物，其所有權並不屬犯人時，自不在得宣告
    沒收之列。本件被告所用以犯案之西瓜刀一把，雖係被告供
    犯竊盜罪所用之物，惟該西瓜刀為被告自家中取出，為其家
    人所購買，並非被告所有，業據其於原審審理時中陳明在卷
    ，爰不為宣告沒收之諭知，併予敘明。車號ＶＧＭ—一九０
    號之機車，與被告前開犯罪並無直接關係，且非違禁物，亦
    不另宣告沒收，併此敘明。
據上論斷，應依刑事訴訟法第三百六十九條第一項前段、第三百
六十四條、第二百九十九條第一項前段，刑法第三百三十條第二
項、第一項、第二十六條前段、第三十八條第一項第二款，判決
如主文。
本案經檢察官蘇南桓到庭執行職務。
中　　華　　民　　國　　94　　年　　8 　　月　　2 　　日
                  刑事第二庭    審判長法　官  葉居正
                                      法　官  高明發
                                      法　官  李文福
以上正本證明與原本無異。
如不服本判決，應於收受本判決後十日內向本院提出上訴書狀。
其未敘述上訴理由者並得於提起上訴後十日內向本院補提理由書
狀（均須按他造當事人之人數附繕本）「切勿逕送上級法院」。
　　　　　　　　　　　　　　　　　　　書記官  李良倩
中　　華　　民　　國　　94　　年　　8 　　月　　3 　　日
附錄：本判決論罪法條
刑法第三百三十條：
犯強盜罪而有第三百二十一條第一項各款情形之一者，處七年以
上有期徒刑。
前項之未遂犯罰之。
